---
title: "02-Grafikoetarako"
output: html_notebook
---

# Grafikoen inguruko kontutxu batzuk

Egin lei asko eta asko, guk honetan minimoetan oinarritu behar dugu.

Grafikoak sortzeko, `plot()` agindua erabilten da; esate baterako, lerro bat dugu 1etik 24era doana `1:10`
  
```{r}
## Honek balioak sortzen ditu
1:24

## Honek balio horien irudia sortzen dau
plot(1:24)
```

Hor ikusten doguz 1ean hasi eta 24an amaitzen diren puntuak. *x* ardatzak dinosku 1 balioa 1.a dala, 2 balioa 2.a eta abar.

```{r}
plot((1:24)^3,
     ylab = 'y ardatzeko azalpena: (1:24)^3',
     xlab = 'x ardatzak irudikatzen dau zenbatgarrena dan puntu bakotxa',
     main = 'Lengo datuak, baina ber bi',
     sub = '"index" dinoan ardatza bardina da, baina y ardatzak n ber 2 irudikatzen dau')
```

## Motak

```{r}
par(mfrow = c(3, 3))
plot(1:25, type = 'p')
plot(1:25, type = 'l')
plot(1:25, type = 'b')
plot(1:25, type = 'c')
plot(1:25, type = 'o')
plot(1:25, type = 's')
plot(1:25, type = 'S')
plot(1:25, type = 'h')
plot(1:25, type = 'n')
```

## Markatzaileak

```{r}
plot(1:25,
     pch = 1:25)
```

Hurrengo aldaketak hobeto erakusteko, by default dakarrena baino nahiago dot beste sinbolo bat (biribil bete handia... 20.a dala emoten dauana... ia dan)

```{r}
plot(1:25,
     pch = 1:25)
abline(v = 20)
```

Punteria hobetu behar!

## Koloreak, `col = ` aukera

### Oinarrizkoak

```{r}
plot(1:25,
     pch = 19,
     col = 1:25)
```

Ematen du 8tan errepikatu egiten dala, ia:

```{r}
plot(1:25,
     pch = 19,
     col = 1:25)
abline(v = c(1, 1+8, 1+8*2, 1+8*3))
```

**Ariketa**

Punteria egin behar duzu eta aurreko plot horretan hiru lerrok eman behar die hiru biribili **beren koloreaz**

### Beste batzuk

Koloreen izenak ezagutu ezkero, halan deitu ahal jake:

```{r}
plot(1:25,
     pch = 19,
     col = c('red',
             'darkred'))
```


```{r}
par(mfrow = c(1, 2))
plot(1:25,
     pch = 19,
     col = rainbow(25))
plot(1:25,
     pch = 19,
     col = heat.colors(25))
par(mfrow = c(1, 1))
```

Badira beste batzuk:

+ `topo.colors`
+ `grey.colors`
+ Eremuka, norberak sortutakoak, gurdikada bat paleta...

## Tamainak

Honetarako biribil huts estandarra

```{r}
plot(1:25,
     cex = 0.5:25)
```





# Gehitu zerbait

## Lerroak

Dagoaneko gehitu doguz batzuk, bakarrik *vertikalak* baina; `v` eman dogu-eta.

```{r}
plot(1:25)
abline(v = 20)
abline(h = 20)
abline(a = 5, b = 1)
```

### Lodiera

```{r}
## Marrak
plot(1:8, type = 'n')
abline(v = 1:8,
       lwd = 1:8)
```

### Motak

Lodiera handixeagoa hobeto ikusteko

```{r}
## Marrak
plot(1:6, type = 'n')
abline(v = 1:6, lwd = 3,
       lty = 1:6)
```

## Segmentuak

```{r}
plot(1:8)
lines(x = c(1, 2))
lines(x = c(1, 2), y = c(2, 3), col = 'red')
lines(x = c(2.1, 2.9), y = c(3, 4), col = 'darkblue')
lines(x = c(3.15, 3.8), y = c(4, 5), col = 'darkred')
lines(x = c(4.20, 4.75), y = c(5, 6), col = 'blue')
```

# Textua

```{r}
plot(1:8, pch = 3)
text(x = 1:8+0.4, letters[1:8])
```


# Beste grafiko mota batzuk

## Pie

Dinoe hoba dala ez erabitzea, baina ondo etorri ahal zaigu zerbait ulertzeko bat edo batean

```{r}
pie(1:8, col = 1:8)
```

## Barra diagrama

```{r}
barplot(1:8)
```

## Histogramea

```{r}
hist((1:25)^2)
```


## Kaxa grafikoa

```{r}
boxplot(1:8)
```

## Mosaiko grafikoa

```{r}
mosaicplot(1:8)
```


## Puntu diagrama

```{r}
dotchart(1:8, labels = LETTERS[8:1])
```


## Dentsitatea

```{r}
plot(density(1:8))
```

Dentsitate grafiken arazoa sarri izaten da zabalera. Hori ere aurrez erabagi deikegu:

## Ardatzetako heina

```{r}
plot(density(1:8, adjust = 2), 
     xlim = c(1,8),
     ylim = c(0, 0.12))
```

# Ariketa

Birsortu zure jaietako data frame ha eta irudikatu aldagaiak banaka. Gero aztertu zein irudikatu ahal direan erlazioan eta bilatu alkarregaz aldagaiak binaka irudikatzeko moduak

```{r}
## Egin eta azaldu

```

---

# Bibliografiea

Chang, W. (2018). *R graphics cookbook: Practical recipes for visualizing data* (Second edition). O’Reilly.

> `ggplot` sisteman oinarritua gehiena

Correa, J. C., & González, N. (2002). *Gráficos Estadísticos con R*. Universidad Nacional. https://cran.r-project.org/doc/contrib/grafi3.pdf

> Hemen ikusten dugun sisteman oinarritua (`graphics`)

Hadley, W. (2016). *Ggplot2*. Springer Science+Business Media, LLC.

> `ggplot` sisteman oinarritua

Sarkar, D. (2008). *Lattice: Multivariate data visualization with R*. Springer.

> `lattice` sisteman oinarritua

Teutonico, D. (2015). *ggplot2 essentials: Explore the full range of ggplot2 plotting capabilities to create meaningful and spectacular graphs*. Packt Publishing.

> `ggplot` sisteman oinarritua

Venables, W. N., & Smith, D. M. (2002). *An introduction to R: A programming environment for data analysis and graphics. version 1.4.1*. Network Theory. https://cran.r-project.org/doc/manuals/R-intro.pdf

> Berez, 2019ko bertsinoa da estekakoa. Batez be oinarrizko instalazinotik begituta. Oso xehetuta dana; akaso, xehegi eta datu lar. 63. orrian hasten da grafiken ganekoa.